【裁判字號】    98,訴,424
【裁判日期】    980810
【裁判案由】    返還房屋等
【裁判全文】
臺灣臺北地方法院民事判決               98年度訴字第424號
原      告  華南產物保險股份有限公司
法定代理人  戊○○
訴訟代理人  乙○○
被      告  眾聲媒體公共事務有限公司
兼法定代理  丁○○
人
前列二人共同
訴訟代理人  甲○○
被      告  丙○○
上列當事人間返還房屋等事件，本院於民國98年7月23日言詞辯
論終結，判決如下：
    主  文
被告眾聲媒體公共事務有限公司應將坐落臺北市○○街○段七十
號六樓房屋全部遷讓返還原告。
被告眾聲媒體公共事務有限公司、丙○○應自民國九十七年七月
一日起至返還上開房屋之日止，按月連帶給付原告新臺幣拾萬元
。
原告其餘之訴駁回。
訴訟費用由原告負擔二分之一，餘由被告眾聲媒體公共事務有限
公司、丙○○負擔。
本判決第一項部分，於原告以新台幣捌佰參拾伍萬柒仟元，供擔
保後，得假執行，但被告眾聲媒體公共事務有限公司如以新臺幣
貳仟伍佰零柒萬元為原告預供擔保，得免為假執行；本判決第二
項部分，於原告以新臺幣肆拾肆萬貳仟元供擔保後，得假執行。
但被告眾聲媒體公共事務有限公司、丙○○如以新臺幣壹佰參拾
貳萬肆仟元為原告預供擔保，得免為假執行。
原告其餘假執行之聲請駁回。
    事 實 及 理 由
甲、程序方面：
壹、按訴狀送達後，原告不得將原訴變更或追加他訴，但請求之
    基礎事實同一者，不在此限，民事訴訟法第255條第1項第2
    款定有明文。查本件原告起訴時，其訴之聲明原為：被告眾
    聲媒體公共事務有限公司應將坐落臺北市○○街○段70號6樓
    房屋遷讓返還原告；被告眾聲媒體公共事務有限公司、丁○
    ○、丙○○應自民國97年7月1日起至返還上開房屋之日止，
    按月連帶給付原告新臺幣（下同）20萬4仟元（見本院卷第2
    頁）。嗣於訴訟進行中，將訴之聲明變更、追加為：(一)被告
    眾聲媒體公共事務有限公司應將坐落臺北市○○街○段70號6
    樓房屋遷讓返還原告；(二)被告眾聲媒體公共事務有限公司、
    丙○○應自97年7月1日起至返還上開房屋之日止，按月連帶
    給付原告20萬4仟元；(三)被告眾聲媒體公共事務有限公司、
    丁○○應自97年7月1日起至返還上開房屋之日止，按月連帶
    給付原告20萬4仟元；(四)前二項任一被告如已履行給付，他
    被告於已履行之範圍內免給付之義務（見98年3月18日言詞
    辯論筆錄，本院卷第45頁）。核上開原告所為訴之變更、追
    加，顯係基於同一基礎事實而主張，該訴之主要爭點有其共
    同性，各請求利益之主張在社會生活上可認為同一或關聯，
    而就原請求之訴訟及證據資料，於審理繼續進行在相當程度
    範圍內具有同一性或一體性，得期待於在同一程序得加以解
    決，避免重複審理，與首揭民事訴訟法第255條第1項第2款
    之規定並無不合，應予准許。
貳、被告丙○○未於最後言詞辯論期日到場，核無民事訴訟法第
    386條所列各款情形，爰依原告之聲請，由其一造辯論而為
    判決。
乙、實體方面：
壹、原告起訴主張：
一、被告眾聲媒體公共事務有限公司（下稱眾聲公司）於民國96
    年7月1日邀同被告丙○○為連帶保證人，向原告承租其所有
    門牌號碼為台北市○○街○段70號6樓之房屋（下稱系爭房屋
    ），租賃期間自96年7月1日起至97年6月30日止，約定每月
    租金為新台幣（下同）6萬8仟元，雙方並簽訂出租房屋契約
    書（下稱系爭契約）。而依系爭契約第9條約定，被告眾聲
    公司於租約期滿時，若未經原告同意繼續出租並於契約屆滿
    前辦妥續租契約，應於期滿日交還房屋及原有裝修物；詎被
    告眾聲公司租期屆滿後，未與原告續約，逕行非法占用系爭
    房屋，雖經原告數度敦促返還，並給予被告眾聲公司追溯自
    系爭契約屆滿日起續約之機會，被告眾聲公司仍置之不理，
    爰依系爭契約第9條、民法第767條、第455條等規定請求被
    告眾聲公司返還系爭房屋。又被告眾聲公司無權占用系爭房
    屋，係無法律上之原因而受利益，且致原告受有相當於租金
    之損害，並已違反系爭契約第12條之約定，應支付按房租加
    倍計算之違約金，爰依系爭契約第12條、民法第179條及第1
    84條等規定，請求被告眾聲公司自97年7月1日起至返還系爭
    房屋之日止，按月給付原告20萬4仟元【計算式：68,000＋
    （68,0002）＝204,000】。而被告丁○○為被告眾聲公司
    負責人，依民法28條及公司法第23條之規定，應與被告眾聲
    公司負連帶賠償責任；至被告丙○○則係被告眾聲公司之連
    帶保證人，依系爭契約第13條約定，亦應與眾聲公司負連帶
    賠償責任等語。並聲明：(一)被告眾聲公司應將坐落臺北市○
    ○街○段70號6樓房屋遷讓返還原告；(二)被告眾聲公司、丙○
    ○應自97年7月1日起至返還上開房屋之日止，按月連帶給付
    原告20萬4仟元；(三)被告眾聲公司、丁○○應自97年7月1日
    起至返還上開房屋之日止，按月連帶給付原告20萬4仟元；
    (四)前二項任一被告如已履行給付，他被告於已履行之範圍內
    免給付之義務；(五)願供擔保，請准宣告假執行。
貳、被告抗辯：
    系爭契約於97年6月30日期滿後，被告眾聲公司曾交付支票1
    0紙作為租金要求續租，卻為原告所拒。則若原告執意不續
    租，因被告眾聲公司已承租系爭房屋15年，短時間搬遷不易
    ，請依法酌定6個月之履行期間，以利被告眾聲公司搬遷事
    宜。又原告請求之違約金額20萬4仟元過高，應減至6萬8仟
    元始為相當。此外，被告丁○○並非系爭契約之當事人或連
    帶保證人，僅係被告眾聲公司之法定代理人，且對於公司業
    務之執行，並未違反法令而加損害於原告，則原告依民法28
    條及公司法第23條之規定，請求被告丁○○連帶賠償，自無
    理由。至被告丙○○雖擔任系爭契約之連帶保證人，惟被告
    眾聲公司在租賃期間為繳納租金所開立之12張支票，業依開
    票日期全數繳納完畢，且被告丙○○已於97年5月31日離職
    ，而新一年度之租賃契約尚未簽訂，是被告丙○○無須擔保
    任何責任等語，資為抗辯，並聲明：(一)駁回原告之訴及其假
    執行之聲請；(二)如受不利之判決，願供擔保，請准宣告免為
    假執行。
參、兩造不爭執之事項：
一、被告眾聲公司於96年7月1日邀同被告丙○○為連帶保證人，
    向原告承租其所有門牌號碼為台北市○○街○段70號6樓之房
    屋，租賃期間自96年7月1日起至97年6月30日止，約定每月
    租金為6萬8仟元，有房屋租賃契約書在卷可稽（見本院卷第
    6至8頁）。
二、被告眾聲公司於系爭契約租期屆滿後，因未與原告續約，原
    告曾於97年9月19日寄發存證信函催告被告眾聲公司處理系
    爭房屋之租賃契約續約案一事，並於97年9月26日派員親至
    系爭房屋處洽談，被告眾聲公司雖有表達追溯自系爭契約屆
    滿日起續約之意願，惟因被告眾聲公司就97年7月至9月之租
    金，係以發票日為97年10月31日、面額為20萬仟元、票號為
    AA0000000號之支票支付，致原告未能接受，有中華郵政臺
    北80支局第2347號存證信函及其回執、被告眾聲公司所簽發
    支票共10紙、被告眾聲公司之續約意向書在卷可稽（見本院
    卷第9、10、28至31、38頁）。
三、系爭房屋現仍由被告眾聲公司占有使用中，而被告眾聲公司
    對於應將系爭房屋遷讓返還予原告，以及自97年7月1日起至
    返還系爭房屋之日止，原告每月受有相當於租金之損害為6
    萬8仟元，均不爭執並同意給付（見本院98年3月18日言詞辯
    論筆錄，第45頁）。
肆、得心證之理由：
一、本件原告起訴主張其與被告眾聲公司原簽訂之房屋租賃契約
    期滿後，兩造未再續約，是被告眾聲公司應將系爭房屋遷讓
    返還予原告，並自97年7月1日起至返還系爭房屋之日止，按
    月給付原告相當於租金之損害6萬8仟元等事實，業據原告提
    出房屋租賃契約書、中華郵政臺北80支局第2347號存證信函
    及其回執、被告眾聲公司所簽發支票共10紙、被告眾聲公司
    之續約意向書（見本院卷第6至10、28至31、38頁），且為
    被告所不爭執，故上開原告主張之事實，自堪信為真實。
二、又原告主張被告眾聲公司無權占用系爭房屋，除須賠償相當
    於租金之損害，並應支付按房租加倍計算之違約金，而被告
    丁○○為被告眾聲公司負責人，被告丙○○係被告眾聲公司
    之連帶保證人，自應與被告眾聲公司負連帶賠償責任等語；
    被告則以前揭情辭置辯，因此，本件應審究之爭點即為：(一)
    原告請求被告眾聲公司遷讓系爭房屋，被告眾聲公司請求法
    院酌定六個月之履行期間，有無理由？(二)被告抗辯應酌減賠
    償金（含違約金）是否有理由？(三)原告依民法28條及公司法
    第23條之規定，請求被告丁○○負連帶賠償責任，是否有據
    ？(四)原告本於系爭契約，請求被告丙○○負連帶賠償責任，
    是否有據？茲審究如下：
(一)、原告請求被告眾聲公司遷讓系爭房屋，被告眾聲公司請求法
    院酌定六個月之履行期間，有無理由？
１、按承租人於租賃關係終止後，應返還租賃物；所有人對無權
    占有或侵害其所有物者，得請求返還之，民法第455條、第7
    67條前段分別定有明文。本件原告主張被告眾聲公司於97年
    6月30日租約期滿後，仍繼續占有使用系爭房屋迄今等情，
    均為被告所不爭執，自堪信原告之主張為真實。是系爭契約
    既已期滿，被告眾聲公司即無權占用原告所有系爭房屋，且
    屢經原告請求遷離而未遷離，已然妨害原告所有權之行使，
    則原告依上揭規定，請求被告自系爭房屋遷讓返還原告，自
    屬有據，應予准許。
２、次按判決所命之給付，其性質非長期間不能履行，或斟酌被
    告之境況，兼顧原告之利益，法院得於判決內定相當之履行
    期間或命分期給付。經原告同意者，亦同，民事訴訟法第39
    6條第1項定有明文。本件被告眾聲公司雖主張其承租系爭房
    屋多年，一時搬遷不易，請依法酌定相當期間以便其返還系
    爭房屋云云，惟本院審酌系爭契約租期屆滿後，兩造既未續
    約，被告眾聲公司即應遷讓返還系爭房屋予原告占有使用收
    益，然經原告屢次催告，被告眾聲公司迄未履行，已逾一年
    期間，足認被告眾聲公司已具有充裕之準備時間，則其遷讓
    返還系爭房屋，應無困難，且原告亦未同意給予相當之履行
    期間，是本院認無酌定履行期間之必要。
(二)、被告抗辯應酌減賠償金（含違約金）是否有理由？
１、按無法律上之原因而受利益，致他人受損害者，應返還其利
    益，民法第179條前段定有明文；又無權占有他人房屋，可
    能獲得相當租金之不當得利，此為社會通常觀念，此有最高
    法院61年台上字第1695號判例意旨足資參照。查，被告眾聲
    公司於租約期滿後仍占有系爭房屋為使用收益，自屬無權占
    有，且被告眾聲公司自97年7月1日起即未再給付租金予原告
    等情，既論述如前，則被告眾聲公司使用原告所有系爭房屋
    ，即為無法律上之原因而受有使用系爭房屋之利益，並致原
    告受有相當於房屋租金之損害，且被告眾聲公司之受利益與
    原告之受損害間有因果關係，依上揭規定，被告眾聲公司自
    應將其所受不當得利返還原告。而本件原告請求以每月6萬8
    仟元計算相當於房屋租金之不當利益，為被告眾聲公司所不
    爭執並同意給付，本院審酌系爭房屋坐落於站前商圈，交通
    便利，商機無限，且兩造原約定被告承租系爭房屋之租金為
    6萬8仟元等情形，認原告請求被告眾聲公司自97年7月1日起
    至返還系爭房屋之日止，按月給付相當於租金之損害6萬8仟
    元，尚屬允當，應予准許。
２、次按當事人得約定債務人於債務不履行時，應支付違約金；
    約定之違約金額過高者，法院得減至相當之數額，民法第25
    0條第1項及第252條分別定有明文。又違約金之約定，為賠
    償給付遲延所生之損害，於債務人給付遲延時，債權人始得
    請求；而當事人約定契約不履行之違約金過高者，法院固得
    依民法第252條以職權減至相當之數額，惟是否相當仍須依
    一般客觀事實、社會經濟狀況及當事人所受損害情形，以為
    酌定標準，而債務已為一部履行者，亦得比照債權人所受利
    益減少其數額，有最高法院72年度臺上字第1221號判決意旨
    、最高法院49年台上字第807號判例意旨可資參照。又約定
    之違約金如有過高情事，法院即得依此規定核減至相當之數
    額，此項核減，法院得以職權為之，亦得由債務人訴請法院
    核減，亦有最高法院79年度臺上字第1612號判例意旨可參。
    本件原告主張依系爭契約第12條之約定，被告眾聲公司另應
    支付按房租加倍計算之違約金云云。經查，兩造所約定之違
    約金，其性質屬給付遲延所生之損害賠償，惟原告因既已另
    行請求受有相當於租金之損害，本院審酌被告眾聲公司之違
    約程度、未交付租金所造成原告之利息損失、原告未能使用
    系爭房屋之損害（如繼續支付管理費、另行出租）之損失等
    一切情狀，認為系爭契約關於違約金之約定，原告請求以月
    租加倍（即13萬6仟元）計算，顯屬過高，爰依職權核減為
    自97年7月1日起至返還系爭房屋之日止，按月給付原告3萬2
    仟元之違約金，始為適當。從而，原告請求被告眾聲公司自
    97年7月1日起至返還系爭房屋之日止，按月給付10萬元之賠
    償金（計算式：相當於租金之損害68,000元＋違約金32,000
    元＝100,000元），為有理由，應予准許，逾此範圍之請求
    ，為無理由，應予駁回。
(三)、原告依民法28條及公司法第23條之規定，請求被告丁○○負
    連帶賠償責任，是否有據？
    按公司負責人對於公司業務之執行，如有違反法令致他人受
    有損害時，對他人應與公司負連帶賠償之責；法人對於其董
    事或其他有代表權之人因執行職務所加於他人之損害，與該
    行為人連帶負賠償之責任，公司法第23條第2項、民法第28
    條分別定有明文。查，公司法第23條所謂公司負責人對於公
    司業務之執行，違反法令致他人受有損害，係指公司負責人
    於執行公司業務時，有故意或過失不法侵害他人之權利，或
    故意以背於善良風俗之方法，加損害於他人之權利者，始屬
    相當。本件被告丁○○為被告眾聲公司與原告簽立房屋租賃
    契約書，純屬正當民事行為，無侵害他人權利之可言，則被
    告眾聲公司於租約期滿後仍占有系爭房屋為使用收益，屢經
    原告請求遷離而未遷離，只能依債務不履行之法律關係請求
    被告眾聲公司賠償損害，其依公司法第23條請求被告丁○○
    與被告眾聲公司連帶賠償系爭契約約定之損害，殊難認為有
    理。次查，民法第28條關於因執行職務所加於他人之損害，
    不以因積極執行職務行為而生之損害為限，如依法律規定，
    董事負執行該職務之義務，而怠於執行時所加於他人的損害
    ，亦包括在內，然如前所述，本件純屬民事債務不履行之糾
    紛，被告丁○○無侵害原告純粹財產上不利益之故意，且無
    何過失，被告丁○○與被告眾聲公司為各自獨立之權利義務
    主體，被告丁○○僅為被告眾聲公司之法定代理人，並非本
    件契約當事人，是原告依此規定請求被告丁○○與被告眾聲
    公司連帶負賠償責任，並無理由，不應准許。
(四)、原告本於系爭契約，請求被告丙○○負連帶賠償責任，是否
    有據？
    查，觀諸系爭契約第13條第3項約定，被告丙○○願就系爭
    契約事宜負擔連帶保證責任，並放棄先訴抗辯權，此亦為兩
    造不爭執之事實（見本院卷第68頁）。而按就承租人之債務
    負保證責任者，其所保證之範圍，包括租賃關係終止後，因
    承租人未履行返還租賃物義務而生之損害賠償，有最高法院
    87年度台上字第2428號判決可資參照。準此，系爭契約之承
    租人即被告眾聲公司因租賃關係消滅後遲延返還系爭房屋時
    ，除應賠償出租人相當於租金之損害既給付遲延造成之損失
    ，此均屬損害賠償之性質，原非租金之替補，依該條約定，
    被告眾聲公司之保證人即被告丙○○亦應就此負連帶保證之
    責。是被告辯稱：被告丙○○已於97年5月31日離職，而新
    一年度之租賃契約尚未簽訂，是被告丙○○毋庸負連帶保證
    責任云云，顯於法無據，難以採憑。
三、綜上所述，系爭租賃契約期滿後，被告眾聲公司仍占有系爭
    房屋為使用收益，自屬無權占有。又被告眾聲公司因無權占
    有系爭房屋，被告丙○○為被告眾聲公司之連帶保證人，被
    告二人應就前揭債務負連帶清償之責。從而，原告依據所有
    權及租賃之法律關係請求被告眾聲公司遷讓返還系爭房屋予
    原告，另依不當得利及債務不履行之法律關係請求被告眾聲
    公司、丙○○自97年7月1日起至返還系爭房屋之日止，按月
    給付10萬元之賠償金，為有理由，應予准許，至逾此範圍之
    請求，則為無理由，應駁回之。
伍、原告陳明願供擔保，聲請宣告假執行，經核原告勝訴部分，
    合於法律規定，主文第一項部分，查系爭房屋面積92.8523
    坪，每坪預估成交價約27萬元至30萬元之間，有原告提出之
    城中不動產仲介經紀有限公司函一份在卷可查（本院卷第48
    頁），是系爭房屋市價最低至少有2507萬元；主文第二項部
    分，自97年7月1日起計算至言詞辯論終結日止，約有132萬4
    千元，爰各酌定相當之擔保金額宣告之；至原告其餘假執行
    之聲請，因其訴之駁回而失所依據，不予准許，應併予駁回
    。
陸、本件事證已臻明確，兩造其餘攻擊、防禦方法及所為之立證
    ，均核與判決之結果不生影響，爰不一一論述，併此敘明。
柒、據上論結：本件原告之訴為一部有理由、一部無理由，依民
    事訴訟法第79條、第385條第1項前段、第390條第2項，判決
    如主文。
中    華    民    國    98    年    8    月    10    日
                  民事第一庭    法  官  楊晉佳
以上正本係照原本作成。
如對本判決上訴，須於判決送達後20日內向本院提出上訴狀。
中    華    民    國    98    年    8    月    10    日
                                書記官  蘇炫綺


司法院資訊處製作；財團法人民間司法改革基金會備份。
